臺灣屏東地方法院民事判決　　　　　　　 99年度訴字第555號
原　　　告　普門講堂
法定代理人　釋體仁
訴訟代理人　吳小燕律師
　　　　　　嚴宮妙律師
　　　　　　吳文賓律師
被　　　告　邱陳玉仁
訴訟代理人　廖宜祥律師
上列當事人間請求所有權移轉登記事件，本院於民國100 年11月
10日言詞辯論終結，判決如下：
    主  文
被告應將坐落屏東縣萬巒鄉○○段一二二七、一二三八、一二四
○、一二四一地號土地所有權移轉登記與原告。
訴訟費用由被告負擔。
    事  實  及  理  由
一、原告主張：原告係募建寺廟，於民國58年間已發起信徒大會
    ，早就設立存在，嗣於61年4 月間辦妥寺廟登記，為供信徒
    從事農業生產之用，乃以信徒募集之資金，陸續於60年10月
    27日購買坐落屏東縣萬巒鄉○○段1241地號（重測前萬巒段
    323-3 地號）土地、68年6 月14日購買同段1227地號（重測
    前萬巒段323-10地號）及1238地號（重測前萬巒段323-8 地
    號）土地、74年4 月16日購買同段1240地號（重測前萬巒段
    323-9 地號）土地，地目均為田（下稱系爭農地）。惟礙於
    89年1 月26日修正前土地法第30條規定，私有農地所有權之
    移轉，其承受人以能自耕者為限，違反者，其所有權之移轉
    無效，故當時原告之管理人即住持陳華生（法名會性，自幼
    出家），遂將系爭農地依次於60年11月13日、68年7 月19日
    、74年5 月8 日借名登記或信託登記為陳華生所有，陳華生
    曾以「普門講堂用箋」寫明系爭農地為原告所有，並有帳冊
    等相關資料為憑證。俟陳華生於99年2 月11日死亡，被告（
    陳華生之父母之養女）為陳華生之唯一繼承人，並已就系爭
    農地辦妥繼承登記，然上開借名登記或信託隨陳華生死亡已
    當然終止，被告應繼承陳華生將系爭農地所有權移轉登記與
    原告之義務，爰依借名登記（類推適用委任之規定）或信託
    （請擇一為原告勝訴判決）及繼承之法律關係，請求被告將
    系爭農地所有權移轉登記與原告。至土地法第43條之規定，
    於繼承情形不適用等情。並聲明：如主文所示。
二、被告則以：原告係私建寺廟，系爭農地為陳華生私人買受並
    取得所有權，並無所謂借名登記或信託之關係。此觀原告於
    71年12月8 日購買坐落屏東縣萬巒鄉○○段1225地號（重測
    前萬巒段323-7 地號）及1239地號（重測前萬巒段323-11地
    號）土地、74年6 月1 日購買同段1224地號（重測前萬巒段
    323-14地號）土地，地目均為建（下稱系爭建地），依次於
    72年1 月13日、74年6 月28日登記為原告所有（註明管理者
    陳華生），相對於系爭農地卻逕登記為陳華生所有，可見係
    刻意區別所有權歸屬；又系爭農地與系爭建地間有圍牆區隔
    ，圍牆內之系爭建地供原告廟堂使用，系爭農地則種植樹木
    、覆蓋荒草，使用現況迥異；若果原告為規避修正前土地法
    第30條規定而將系爭農地借名登記或信託登記為陳華生所有
    ，自89年1 月26日刪除該條文後迄99年2 月11日陳華生死亡
    之前，長達10年之久，系爭農地登記所有權人卻遲不變更，
    有違常情，益見原告所稱借名登記或信託不存在；況陳華生
    於60年11月13日取得上揭1241地號農地所有權時，原告尚未
    辦理寺廟登記，自無可能與陳華生作何約定；雖然陳華生於
    不詳某日以「普門講堂用箋」寫下系爭農地為原告所有等語
    ，但其真意未必同其文義，亦可能嗣後更易其想法，僅憑該
    隻字片語，不足證明系爭農地為原告所有；陳華生所遺財產
    ，除系爭農地外，尚有存款新臺幣（下同）9,408,974 元，
    應由被告合法繼承。退步言，縱有原告所稱借名登記或信託
    之情形，然原告之目的係為規避修正前土地法第30條之強行
    規定，無論其為借名登記或信託，均因屬脫法行為而無效；
    又被告就系爭農地已辦妥繼承登記，依土地法第43條規定，
    依本法所為之登記，有絕對效力，故原告不得對抗被告云云
    資為抗辯。並聲明：原告之訴駁回。
三、兩造不爭執之事實：
    (一)原告於61年4 月間辦妥寺廟登記，最初登記為募建，但自
      62年間起迄99年間卻均登記為私建，俟於99年4 月18日向
      屏東縣政府申報變動登記為募建獲准。
    (二)原告管理人即住持自始為陳華生（法名會性，自幼出家）
      ，迄陳華生於99年2 月11日死亡。
    (三)系爭農地分別於60年11月13日、68年7 月19日、74年5 月
      8 日依次以60年10月27日、68年6 月14日、74年4 月16日
      之買賣為原因，逕登記為陳華生所有。
    (四)陳華生就系爭農地為各項耕作事宜之管理。
    (五)系爭建地分別於72年1 月13日、74年6 月28日依次以71年
      12月8 日、74年6 月1 日之買賣為原因，登記為原告所有
      （註明管理者陳華生），供原告廟堂使用，並設有圍牆；
      而系爭農地與之相鄰，其上僅有植物，兩者使用現況明顯
      不同。
    (六)被告（陳華生之父母之養女）係陳華生唯一法定繼承人，
      已就系爭農地辦妥繼承登記。
    (七)陳華生死亡時名下另有存款9,408,974 元，目前仍由原告
      支配使用。
    (八)兩造所提書證均為真正。
四、本件兩造爭執所在厥為：(一)原告是否為系爭農地真正所有人
    ，而將之借名登記或信託為陳華生所有？(二)如系爭農地係因
    規避修正前土地法第30條之規定而借名登記或信託為陳華生
    所有，該借名登記或信託是否因屬脫法行為而無效？(三)土地
    法第43條之規定於繼承登記有無適用？茲分別說明如下：
    (一)經查：
      1.依原告所提出、被告於法務部調查局為筆跡鑑定後不再
        爭執其真正為陳華生親撰之「普門講堂用箋」上載明：
        「普門講堂之不動產：（一）建地……（二）田有四筆
        地號323-3 、323-8 、323-9 、323-10…附註：此四筆
        土地，所有權人『陳華生』，是會性的戶口名，當時須
        自耕農才能登記之故。但此是普門講堂的，不是私物。
        （三）……」並附取得時之土地所有權狀及地籍圖謄本
        等件，業經本院核閱原本無訛，並有影本在卷可參（見
        本院卷一第208 ～225 頁），另有被告提出系爭農地及
        系爭建地重測後之土地登記謄本附卷可考（見本院卷一
        第69～70、72～73頁），其內容條理清晰，已足證原告
        主張係其出資買受系爭農地而為真正所有人，因修正前
        土地法第30條規定自耕農才能登記之故，遂借名登記為
        陳華生所有之事實為真正。
      2.前揭「普門講堂用箋」之內容具體明確，自無別事探求
        陳華生真意是否同其文義之必要；該「普門講堂用箋」
        顯係陳華生刻意留存證明系爭農地為原告所有之憑證，
        其意旨並非陳華生所有而出捐予原告，更無探究陳華生
        是否嗣後更易其想法之理，故被告所辯該隻字片語不足
        證明之詞，違背事理，毫無可取。
      3.系爭農地登記為陳華生所有，係因89年1 月26日修正前
        土地法第30條規定，私有農地所有權之移轉，其承受人
        以能自耕者為限，違反者，其所有權之移轉無效，從而
        不可能登記為寺廟所有；至系爭建地登記為寺廟所有，
        則為法所許。若從系爭建地與系爭農地皆為寺廟財產之
        角度觀之，系爭建地與系爭農地之登記所有權人分別為
        原告與陳華生，乃屬當然，自不能率認其為真正所有權
        歸屬之判準。又系爭建地供原告廟堂使用，並設有圍牆
        ，而系爭農地與之相鄰，陳華生就系爭農地為各項耕作
        事宜之管理，兩者使用現況明顯不同等情，固然為兩造
        所不爭執，但系爭農地既與系爭建地相鄰，且寺廟信徒
        在寺廟住持管理下從事農耕尚符合常情，與廟堂基地之
        使用方法不同，亦屬當然，更難視其為所有權歸屬不同
        之依據。至89年1 月26日刪除土地法第30條規定後，迄
        99年2 月11日陳華生死亡前，系爭農地之登記所有權人
        能變更而未變更，長達10年之久，雖確屬實，惟土地法
        之修正，並非一般人所當然知悉，尚難期待原告管理人
        陳華生必能及早明瞭；況陳華生身兼原告之管理人，並
        非無關係之第三人，基於保護原告財產權之立場，亦無
        變更登記名義為原告所有之急迫性，俟陳華生死亡後，
        竟有無血緣之被告為陳華生之繼承人並否認原告為真正
        所有權人，原告才由新任管理人處理此事，並無不合理
        之處。據上，被告所辯系爭建地與系爭農地登記名義及
        使用之不同，暨修法後系爭農地仍遲未變更登記名義人
        等節，固非無據，卻均不足動搖原告關於借名登記所為
        之舉證，無從為被告有利之判斷。
      4.原告於61年4 月間辦妥寺廟登記，業據原告提出當時之
        屏東縣政府寺廟登記證，有影本附卷可憑（見本院卷一
        第11頁），並為兩造所不爭執，但原告於58年間業已經
        屏東縣政府58年12月16日屏府民行字第96407 號公告其
        信徒名冊，並以59年6 月23日屏府民行字第48159 號令
        予以確定，送萬巒鄉公所准予備查，該信徒名冊上註明
        陳華生等多人最初於58年2 月12日加入，係由陳華生於
        58年7 月20日正式發起，有屏東縣政府100 年1 月6 日
        屏府民禮字第1000007877號函所附該信徒名冊相關資料
        影本在卷可據（見本院卷一第237 、244 ～246 頁），
        可見原告於58年間已事實上存在，於辦妥寺廟登記前，
        既有寺廟組織及對外代表團體之管理人，如亦有獨立之
        財產，即成為非法人團體，惟非法人團體所有之不動產
        無法登記為其所有，須借用管理人或第三人名義登記，
        所以原告於60年10月27日購買上揭1241地號土地，借用
        陳華生名義登記所有權，當時陳華生身兼原告之管理人
        ，亦即陳華生代表原告與自己就系爭農地成立借名登記
        之無名契約，合乎情理，事後於61年4 月間才辦妥原告
        寺廟登記，其來有自，無不合理之處。據上，被告所辯
        原告於辦妥寺廟登記前不可能與陳華生作何約定云云，
        顯有誤會，不值採憑。
      5.依內政部自25年1 月4 日起實施之寺廟登記規則第1 條
        規定，寺廟有公建、募建或私家獨建之類型。依內政部
        自94年2 月3 日起實施之辦理寺廟登記須知第6 點規定
        ，募建寺廟之土地及建物所有權應登記為寺廟所有，私
        建寺廟之土地及建物所有權應登記為私人所有；土地及
        建物所有權已登記為寺廟所有者，不得登記為私建寺廟
        。惟上開規定僅為寺廟登記之行政規則，無發生或變動
        寺廟財產歸屬之效力。法理上，私建寺廟可能因該私人
        出捐寺廟財產而變動為募建寺廟，但已成為募建寺廟者
        ，寺廟所有之財產無由變為私人所有。本件原告最初於
        61年4 月間登記為募建，自62年間起迄99年4 月18日之
        前卻均登記為私建，顯有疑問，然年代久遠，異動緣由
        不可考，有前揭屏東縣政府函文說明在卷可佐（見本院
        卷一第237 頁），故其登記為私建甚有可能係單純登載
        錯誤，而一再延用；況原告於登記私建期間，其所有之
        系爭建地登記為原告所有，與私建寺廟之特徵不相容，
        自難僅憑原告曾登記為私建，遽認原告為陳華生私家獨
        建、私人所有。另一方面，陳華生自幼出家，亦為兩造
        所不爭執，衡諸常情，概將財產出捐與募建寺廟者，雖
        經寺廟住持管理之，卻非贈與住持個人，住持應無聚積
        私人財產之可言，與私人挾一己財產獨建寺廟以經營之
        形態迥異，亦難想像陳華生自己有何資力購置系爭農地
        ；準此，陳華生死亡時名下有存款9,408,974 元，亦甚
        可能係陳華生為原告管理之財產，不能以陳華生死亡時
        名下仍有巨額存款，率推論其有資力購置系爭農地，而
        不問其資金來源及其自幼出家之背景。據上，被告所辯
        原告為私建寺廟致系爭農地為陳華生私有云云，乃倒果
        為因，究不可取。
      6.稱「借名登記」者，謂當事人約定一方將自己之財產以
        他方名義登記，而仍由自己管理、使用、處分，他方允
        就該財產為出名登記之契約。原告購買系爭農地並指定
        陳華生為登記名義人，系爭農地雖由陳華生直接管理、
        使用，但事實上係原告管理人陳華生代表原告為管理、
        使用，不脫借名者即原告自己管理、使用、處分該借名
        登記財產之形式，其法律定性應係借名登記無誤。
    (二)修正前土地法第30條第1 項規定：「私有農地所有權之移
      轉，其承受人以能自耕者為限」，立法意旨在於貫徹耕者
      有其田之基本國策，防止農地由無自耕能力之人承受以供
      耕作以外之用途，藉以發揮農地之效用。故農地買受人依
      民法第269 條規定指定第三人為登記名義人者，該第三人
      亦以能自耕者為限。倘僅利用該第三人名義登記為所有人
      ，實則未從事耕作者，則此契約無非為規避土地法第30條
      規定而訂立，應認係脫法行為而無效（最高法院80年度台
      上字第2284號、81年度台上字第1379號、87年度台上字第
      2359號裁判要旨參照）。準此，於修正前土地法第30條之
      限制下，如農地買受人指定第三人為登記名義人，該農地
      買受人非為供耕作以外之用途，該第三人確為從事耕作，
      即未牴觸農地農有農用之規範目的，而非脫法行為。本件
      陳華生就系爭農地為各項耕作事宜之管理，業據原告提出
      60年至74年間「田作部」等帳冊，有影本附卷可佐（見本
      院卷一第117 ～207 頁），並為兩造所不爭執，堪認系爭
      農地確由陳華生耕作或管理原告信徒從事耕作，原告所為
      借名登記顯非供耕作以外之用途，應不屬脫法行為，而為
      合法有效，故被告所辯該借名登記或信託因屬脫法行為而
      無效部分，並非可採。
    (三)土地法第43條所謂登記有絕對效力，旨在保護信賴登記之
      善意第三人，以維交易安全，此第三人自不包括繼承人在
      內（最高法院90年度台上字第792 號裁判要旨參照），故
      被告所辯其就系爭農地之繼承登記依土地法第43條規定有
      絕對效力部分，仍無足取。
五、按借名登記契約，係以當事人間之信任關係為基礎，其性質
    與委任關係類似，自可類推適用民法第550 條規定，認借名
    登記契約關係因當事人一方死亡而消滅；同時類推適用民法
    第541 條第2 項規定，出名人以自己之名義登記之所有權，
    應移轉於借名人。今既認系爭農地乃借名登記於陳華生名下
    ，原告始為真正所有人，其借名登記之關係理當已因陳華生
    死亡而消滅，而陳華生應將系爭農地所有權移轉登記與原告
    之義務，自應由被告繼承之。
六、綜上所述，原告依借名登記及繼承之法律關係，請求被告將
    系爭農地所有權移轉登記與原告，為有理由，應予准許。而
    原告依借名登記或信託，及繼承之法律關係，請求本院依其
    單一之聲明而為裁判，此為訴之選擇合併，本院既已依借名
    登記及繼承之法律關係，准許原告請求，即無庸審酌信託及
    繼承之法律關係是否有理由。
七、兩造其餘之攻擊或防禦方法及未經援用之證據，經本院斟酌
    後，認為均對於本判決結果不生影響，自無逐一詳予論駁之
    必要，附此敘明。
八、訴訟費用負擔之依據：民事訴訟法第78條。
中    華    民    國   100    年    11    月    15    日
                  民事第二庭    法  官  蔡嘉裕
正本係照原本作成。
如不服本判決，應於收受送達後20日內，向本院提出上訴狀（須
按他造當事人之人數附繕本）。
中    華    民    國   100    年    11    月    15    日
                                書記官  蘇小雅